最高法院刑事判決　　　　　　　　　　　　　　　八十八年度台上字第六七三○號
　　上　訴　人　甲○○　男
右上訴人因貪污案件，不服台灣高等法院中華民國八十七年十月十三日第二審判決（
八十七年度上訴字第一八二七號，起訴案號：台灣台北地方法院檢察署八十六年度偵
字第一四三六號），提起上訴，本院判決如左：
    主  文
原判決撤銷，發回台灣高等法院。
    理  由
本件原判決認定：上訴人甲○○係台北市政府工務局建築管理處（下稱建管處）拆除
隊第二拆除區隊第六小隊隊員，負責執行該處查報隊查報之違建拆除及區隊內勤總務
工作，為依據法令從事公務之人員。民國八十五年二月間，台北市○○路○段五十七
號四樓住戶張秀雄、張秀山頂樓違建欲行重建，為免遭拆除，張秀雄即經由包工高木
山結識周良仁，三人於上址一樓張秀雄經營之超商店內商議。周良仁表示可找其熟識
之上訴人協助，張秀雄乃交付周良仁新台幣（下同）六萬元處理違建之事。周良仁遂
於八十五年二月間，自行前往台北市○○路○段一九一巷四十一號上訴人辦公室內，
期求幫忙。上訴人明知自身職務為執行拆除違建，並無查報、審核違建等權限，竟意
圖為自己不法之所有，佯稱可代為處理，使周良仁陷於錯誤而將三萬元交付等情，因
而論處上訴人依據法令從事公務之人員，利用職務上之機會詐取財物罪刑，固非無見
。
惟查：(一)按證據之證明力雖由法院自由判斷，然證據之本身如對於待證事實不足為供
證明之資料；或證據之本身如有瑕疵，在瑕疵未能究明以前，而事實審仍採為判決之
基礎，則其自由判斷之職權行使，自與採證法則有違。原判決認定上訴人向周良仁佯
稱可代為處理上開違建免於拆除，並收受周良仁交付之三萬元等情，係以該項事實，
「業據證人周良仁、高木山、張秀雄證述綦詳」，為其憑據（見原判決理由二，第一
、二行）。卷查，證人高木山、張秀雄均僅證稱：為使上開違建免被拆除，周良仁表
示可找上訴人幫忙，乃由張秀雄交付六萬元給周良仁處理等語，並未言及上訴人有向
周良仁施用詐術及取得三萬元等情，原判決未依卷內資料，而為上開論述，已有未合
。又查周良仁於法務部調查局台北市調查處初訊時，原係供稱：當時由張秀雄點交三
萬元給其子（張文材），伊乃帶同張秀雄之子與上訴人見面，由張秀雄之子自行將三
萬元交付上訴人，付款時高木山亦在現場等語（見偵卷第十六頁），然上開供詞經高
木山、張秀雄一致否認（見偵卷第二十一頁、第二十三頁），周良仁始於該調查處第
二次訊問時，改稱：係張秀雄交伊六萬元，伊私自扣除三萬元佣金後，單獨一人將其
餘三萬元，交付上訴人云云（見偵卷第十八頁）；惟於公訴人偵查中，周良仁又改稱
：六萬元均未交付上訴人等語，先後陳述不一，非無瑕疵可指，其真實性如何，自應
詳加審認。原審未予推究明白，遽為論斷，亦有可議。(二)又按犯修正前貪污治罪條例
第四條至第六條之罪者，其所得財物應予追繳，並依其情節分別沒收或發還被害人；
如全部或一部無法追繳時，應追徵其價額或以其財產抵償之，同條例第九條定有明文
。原判決依該條例第五條第一項第二款論處上訴人罪刑，就上訴人犯罪所得財物新台
幣三萬元，僅宣告應予追繳發還被害人張秀雄；而未依上開規定，同時為無法追繳時
，應以其財產抵償之諭知，併有判決不適用法則之違背法令。上訴意旨指摘原判決不
當，非無理由，應認有發回更審之原因。
據上論結，應依刑事訴訟法第三百九十七條、第四百零一條，判決如主文。
中      華      民      國    八十八    年     十一     月    二十五    日
                              最高法院刑事第四庭
                                  審判長法官  黃  劍  青
                                        法官  劉  敬  一
                                        法官  林  增  福
                                        法官  邵  燕  玲
                                        法官  石  木  欽
      右正本證明與原本無異
                                              書  記  官
中      華      民      國    八十八    年     十二     月     二       日
                                                                        Ｒ
